【裁判字號】    94,重訴,369
【裁判日期】    950427
【裁判案由】    返還稅款
【裁判全文】
臺灣桃園地方法院民事判決             94年度重訴字第369號
原      告  乙○○
訴訟代理人  張旭業律師
被      告  財團法人台灣省桃園縣中華福音道路德會仁愛堂區
            會
法定代理人  甲○○
                        樓
訴訟代理人  陳慶瑞律師
上列當事人間請求返還稅款事件，經本院於民國95年4 月13日言
詞辯論終結，判決如下：
    主  文
原告之訴駁回。
訴訟費用由原告負擔。
    事  實
甲、原告方面：
一、聲明：
    被告應給付原告新台幣（下同）8,285,147 元及自聲請日起
    至清償日止，按年息6 ％計算之利息。
二、陳述：
  (一)原告與被告於民國78年3 月2 日簽訂合建大樓契約書（下稱
    系爭契約），協議以雙方持有土地聯合興建地上14層、地下
    2 層之建築物1 棟（土地坐落桃園市○○段438 地號，建物
    門牌號碼嗣為桃園市縣○路110 號）。兩造於系爭契約第1
    條雖約定由原告負責投資興建經費及技術，惟並未約定由原
    告繳納土地增值稅，嗣因被告教會無充裕款項支付，方由原
    告先行代為支付上該土地之土地增值稅共8,285,147 元。詎
    被告迄未償還，為此，原告請求被告償還上該土地增值稅款
    。
  (二)對被告陳述之抗辯：
  1.原告前擔任被告之執事主席，對被告之財務狀況知之甚詳，
    於83年11月4 日被告召開第2 屆董事第2 次會議時，原告知
    道被告財務狀況不佳，無法將償還代墊之土地增值稅款，因
    此未將該款列入議案，被告不得據此即推論其對原告未負有
    該項債務。
  2.原告並不識字，被告所指原告親自散發各教友之傳單，實係
    訴外人陳義雄（原告之經理人）製作，文書內容應載為乙○
    ○「代墊」給教會項目，陳義雄係筆誤而誤載為乙○○「奉
    獻」給教會項目，原告就傳單上所載「81年9 月15日路德會
    移轉土地增值稅，…，4,535,147 元」等部分，並無奉獻之
    意思，縱認有奉獻情事，被告亦應開立相關收據以利奉獻人
    報稅，若被告堅稱就前開款項確有奉獻情事，應提出相關書
    證收據以實其說。
三、證據：提出合建大樓契約書1 份、信函1 份、桃園縣政府稅
    捐稽徵處函1 份、桃園縣稅捐稽徵處土地增值稅繳款書1 份
    、支票及合作金庫銀行分戶交易明細表4 紙等影本為證；並
    請求傳喚證人陳義雄、蔡炳榮。
乙、被告方面：
一、聲明：如主文所示。
二、陳述：
  (一)兩造前於78年3 月2 日協議以雙方持有土地聯合興建大樓並
    簽署系爭契約，該契約雖未訂定由何人繳納土地增值稅，然
    當時代表被告簽署契約者為訴外人蔡炳榮即被告斯時之法定
    代理人，其表示：簽訂系爭契約當時，因被告為窮教會，僅
    提供土地與原告合建，所有的稅金甚至裝潢設備都由原告支
    付，當時原告滿口答應等語。據此，原告支付土地增值稅8,
    285,147 元，係基於當時雙方之約定，則原告請求被告償還
    該土地增值稅款項，顯無理由。
  (二)縱認本院不採信兩造約定由原告支付土地增值稅之事實，惟
    依原告於93年1 月11日（星期日）在主日崇拜會親自散發各
    教友之「乙○○奉獻給教會項目」傳單上，載明：81年9 月
    15日路德會移轉土地增值稅，…，4,535,147 元等語，足證
    原告支付上開土地增值稅之本意係「奉獻」即贈與，並非代
    墊。況且，被告於83年11月4 日召開第2 屆董事第2 次會議
    ，討論事項第3 案案由為：本堂執事乙○○所墊付本會管理
    、人事、設施等費用如何歸墊案，於會議紀錄載明上開費用
    計為：1.大樓管理費、2.墊付吳牧師薪金、3.禮拜堂及宿舍
    等額外設備費、4.地價稅、5.十字架招牌等5 項；如原告所
    述，土地增值稅於81年10月9 日繳付完成銷號，倘果真原告
    僅係代墊，被告尚未返還，則該土地增值稅墊支款亦應列入
    該墊支費用項次討論，始符常理；反之，本件土地增值稅並
    未列入該討論議題，而原告亦出席該次會議，卻未為任何補
    充或表示意見，迨於94年7 月20日方寄信予被告請求覆告如
    何處理其代墊支之土地增值稅，益證原告並非代墊土地增值
    稅甚明。因此，原告起訴請求被告返還該代墊款，顯無理由
    。
三、證據：提出被告83年11月4 日第2 屆董事第2 次會議紀錄1
    份、原告散發之「乙○○奉獻給教會項目」1 紙、被告95
    年4 月2 日董監執事聯席會第4 次定期會議紀錄1 份等影本
    為證。
丙、本院依職權調閱本院94年度法登他字第82號關於被告之法人
    登記事件卷宗。
    理  由
一、原告主張：兩造於78年3 月2 日簽訂系爭契約，約定以雙方
    持有土地聯合興建大樓1 棟，其後原告並代墊上開土地之土
    地增值稅款共8,285,147 元，惟被告迄未償還，爰依法起訴
    請求判決如聲明所示等語。
二、被告則以：兩造於簽訂系爭契約時，即約明由原告支付土地
    增值稅款，且事後原告於93年1 月11日（星期日）主日崇拜
    會親自散發各教友之「乙○○奉獻給教會項目」傳單上，亦
    載明奉獻（贈與）土地增值稅予被告之情，是原告訴請被告
    償還土地增值稅，顯無理由等語，資為抗辯。
三、查兩造於78年3 月2 日簽訂合建大樓之系爭契約，協議以雙
    方持有土地聯合興建地上14層、地下2 層之建築物1 棟（土
    地坐落桃園市○○段438 地號，建物門牌號碼嗣為桃園市縣
    ○路110 號），嗣後前開土地之土地增值稅共計8,285,147
    元，係由原告於81年間繳納完畢等情，為兩造所不爭執，並
    有原告提出之合建大樓契約書1 份、桃園縣政府稅捐稽徵處
    函1 份、桃園縣稅捐稽徵處土地增值稅繳款書1 份、支票及
    合作金庫銀行分戶交易明細表4 紙等影本在卷可憑，足信為
    真實。
四、依照兩造之前開陳述，可知本件爭點即為：(一)兩造就合建大
    樓之土地增值稅8,285,147 元，是否曾約定由原告支付？(二)
    若無，則原告就其支付之前開土地增值稅，係基於「贈與」
    或係「代墊」之意思？茲分論如下：
  (一)兩造就合建大樓之土地增值稅8,285,147 元，是否曾約定由
    原告支付？
  1.按當事人主張有利於己之事實者，就其事實有舉證之責任，
    民事訴訟法第277 條前段定有明文。被告既稱：兩造於簽訂
    系爭契約時，原告同意支付將來之土地增值稅等語，則應由
    被告就此有利之積極事實，自負舉證責任。
  2.觀諸兩造簽訂之系爭契約，於第1 條雖約定由原告負責投資
    興建經費及技術等語，惟遍觀該契約內容，並無關於土地增
    值稅應由何方繳納之約定，被告雖舉系爭契約之簽訂者蔡炳
    榮所陳「原告簽約時滿口答應繳納土地增值稅」等語為證，
    並提出被告95年4 月2 日董監執事聯席會第4 次定期會議紀
    錄1 份（本院卷第63至65頁）為憑，惟查，蔡炳榮為被告簽
    訂系爭契約當時之法定代理人，就本件訴訟具有利害關係，
    是本院尚難僅憑其陳述即遽認原告曾為上開意思表示。此外
    ，被告復未提出其他佐證以實其說，是被告之此部分辯解，
    尚難採信。
  (二)原告就其支付之前開土地增值稅，係基於「贈與」或係「代
    墊」之意思？
  1.被告於83年11月4 日召開第2 屆董事第2 次會議，討論事項
    第3 案案由為：本堂執事乙○○所墊付本會管理、人事、設
    施等費用如何歸墊案，於會議紀錄載明上開費用計有：1.大
    樓管理費、2.墊付吳牧師薪金、3.禮拜堂及宿舍等額外設備
    費、4.地價稅、5.十字架招牌等5 項，而原告當日亦參與會
    議，此有被告提出之該次會議紀錄影本1 份在卷可憑（本院
    卷第41至46頁），並為原告所不爭執，堪信為真。依原告所
    述，本件土地增值稅係於81年間繳付完成銷號，衡情若原告
    僅係代墊上開土地增值稅，而被告當時尚未償還，則該土地
    增值稅款項亦應列入當天墊支費用項次討論，若未列入討論
    項次中，原告並應當場陳明並請求列入紀錄，始符常理。經
    查，本件土地增值稅實際上並未列入該討論議題，原告於會
    議中亦未為任何補充或表示意見，顯與常情相違，則被告辯
    稱：原告支付土地增值稅係奉獻教會即贈與被告一節，應屬
    有據。
  2.再者，原告於93年1 月11日（星期日）在主日崇拜會親自散
    發各教友之「乙○○奉獻給教會項目」傳單（本院卷第47頁
    ）上，載明：「81年9 月15日路德會移轉土地增值稅，票號
    ：合庫0000000 ，4,535,147 元」等語，按該傳單上既載明
    為「奉獻」，益足證原告確有以上開稅款奉獻即贈與被告之
    意思，是被告前開辯解，應屬可採。原告主張為代墊一節，
    不足採信。
  3.原告雖另主張：其不識字，該傳單係其經理人即訴外人陳義
    雄所製作，原告真意為乙○○「代墊」給教會項目，陳義雄
    係筆誤而誤載為「奉獻」等語，惟其所述顯與常理不符，自
    難採信。
五、綜上所述，原告請求被告償還土地增值稅款8,285,147 元及
    相關利息，即屬無據，不應准許。
六、據上論結，本件原告之訴為無理由，依民事訴訟法第78條，
    判決如主文。
中    華    民    國    95    年    4     月    27    日
                  民事第三庭    法  官  周玉
以上正本係照原本作成
如對本判決上訴，須於判決送達後20日內向本院提出上訴狀
中    華    民    國    95    年    4     月    27    日
                                書記官  劉致芬


司法院資訊處製作；財團法人民間司法改革基金會備份。
